臺灣高等法院刑事裁定　　　　　　　　 100年度抗字第1029號
抗　告　人
即受 刑 人　范瑞鋒
上列抗告人因聲請撤銷緩刑案件，不服臺灣宜蘭地方法院中華民
國100年8月15日裁定（100年度撤緩字第26號），提起抗告，本
院裁定如下：
    主  文
原裁定撤銷，發回臺灣宜蘭地方法院。
    理  由
一、原裁定意旨略以：抗告人即受刑人范瑞鋒因違反藥事法案件
    ，經臺灣雲林地方法院以96年訴字第752號判決判處有期徒
    刑2年，緩刑5年，並諭知應如該判決附表所示分期向被害人
    支付相當之金額，業於98年4月23日確定在案，有該案判決
    書、本院被告前案紀錄表在卷可稽。惟受刑人僅支付1期或
    甚至1期均未支付予被害人陳忠明、李水濱、鄧均貴、羅壽
    棟、汪建宏、黃新田、陳靜宜等人，可知本件受刑人本應履
    行如該判決附表所示緩刑宣告所附條件，卻未按期支付，影
    響被害人權益甚鉅，堪認受刑人顯無履行意願，其違反情節
    自屬重大，足認原宣告緩刑難收預期效果，而有執行刑罰之
    必要，檢察官聲請撤銷前開緩刑之宣告，應予准許等語。
二、抗告意旨略以：受刑人自事發至今，非常後悔，案發後曾一
    一與被害人聯絡並致歉，並與多人達成和解，民國98年判決
    後亦先後攤還，惟其能力有限，中高齡失業多時，憂鬱症已
    多年未就醫，不得已申請菸捐受補助戶及中低收入戶獲得補
    助。受刑人雖困頓潦倒仍積極與被害人處理善後，但經過數
    年很多人聯絡不到，最近方展轉聯絡上被害人張再振、羅壽
    棟，並於100年7月17日寄發新臺幣（下同）74,070元匯票、
    和解書予被害人張再振，及同年7月18日匯款24750元予被害
    人羅壽棟。受刑人因一時糊塗鑄成大錯，雖生活困苦，為了
    妻小亦絕不敢再犯，懇請法院高抬貴手等語。
三、按緩刑宣告，得斟酌情形，命犯罪行為人向被害人支付相當
    數額之財產或非財產上之損害賠償，刑法第74條第2項第3款
    定有明文。又按受緩刑之宣告而有違反第74條第2項第1款至
    第 8款所定負擔情節重大，足認原宣告之緩刑難收其預期效
    果，而有執行刑罰之必要者，得撤銷其宣告，刑法第75條之
    1第1項第4款亦有明定。此乃因緩刑制度設計之本旨，主要
    目的在鼓勵惡性較輕微之犯罪行為人或偶發犯、初犯得適時
    改過，以促其遷善，復歸社會正途，又緩刑宣告得以附條件
    方式為之，亦係基於個別預防與分配正義，俾確保犯罪行為
    人自新及適度填補其犯罪所生之損害為目的，然犯罪行為人
    經宣告緩刑後，若有具體事證足認其並不因此有改過遷善之
    意，自不宜給予緩刑之寬典，故而設有撤銷緩刑宣告制度。
    再考諸刑法第75條之1之增訂理由，所謂「情節重大」，係
    指受判決人顯有履行負擔之可能而隱匿或處分其財產、故意
    不履行、無正當事由拒絕履行或顯有逃匿之虞等情事而言；
    且第75條之1採裁量撤銷規定，賦與法院裁量撤銷與否之權
    限，特於第1項規定實質要件為「足認原宣告之緩刑難收其
    預期效果，而有執行刑罰之必要」，供作審認之標準。亦即
    ，受緩刑之宣告者是否有違反第74條第2項第1款至第8款所
    定負擔情節重大之情形，法院仍應本諸認事作用，依職權調
    查證據，以資審認其違反前揭所定負擔之事實存在與否，以
    及是否情節重大，並就具體個案情形，依比例原則綜合衡酌
    原宣告之緩刑是否難收其預期之效果，而確有執行刑罰之必
    要，資以決定該緩刑宣告是否應予撤銷，斷非受緩刑宣告者
    一有違反上揭所定負擔情節重大之事，即應撤銷該緩刑之宣
    告，此與刑法第75條所定，若符合該條第1項2款情形之一者
    ，毋須審酌其他要件，法院即應逕予撤銷緩刑宣告之情形，
    迥然有別。尤以刑法第74條第2項第3款所定之命犯罪行為人
    向被害人支付相當數額之財產或非財產上之損害賠償作為緩
    刑宣告之負擔，於宣告緩刑前即應考量犯罪行為人實際之償
    還能力，避免流於形式，又上開命犯罪行為人向被害人支付
    相當數額之財產或非財產上損害賠償之負擔，依刑法第74條
    第4項之規定，本得作為民事強制執行名義，被害人之債權
    已依法賦予保障，權衡刑罰之目的在於制裁不法，而緩刑之
    宣告係給予犯罪行為人自新之機會，受緩刑宣告者，其後若
    有不能履行賠償責任時，猶應究明其無法履行之原因是否正
    當，抑或僅係推諉拖延時間（如確有支付能力而故意不給付
    之事），倘若確係因其事後經濟窘困，或頓失給付能力，得
    否能因受緩刑宣告者一時無法賠償，即逕以欠缺民事上之清
    償能力，認應以刑罰制裁取代緩刑宣告之效果，自仍有再予
    詳酌之必要。矧緩刑宣告目的之一，乃在使犯罪行為人尚有
    保持或另覓工作之機會，以便清償被害人之債權，苟若逕予
    撤銷其緩刑之宣告，無疑更使被害人無法獲得清償，且犯罪
    行為人故意遲不履行之情形，與其因事後生活陷入困境而無
    資力履行者，殊難等而視之。
四、經查：
  (一)受刑人因違反藥事法案件，經臺灣雲林地方法院於98年3月
    31日以96年度訴字第752號判決判處有期徒刑2年，緩刑5年
    ，並諭知應如該判決附表所示分期向被害人支付相當之金額
    ，該判決嗣於98年4月23日確定等情，有上開判決書、本院
    被告前案紀錄表在卷可稽。惟受刑人於前揭判決確定後，僅
    支付1期或自始均未支付予部分被害人等情，有臺灣雲林地
    方法院檢察署訊問筆錄、被害人陳情書及存摺交易明細表等
    件附卷為憑，復為受刑人抗告狀所不否認，是受刑人有違反
    前揭緩刑宣告判決所定負擔，迄至100年8月15日原審作成撤
    銷緩刑宣告之裁定前，其遲未履行完畢緩刑所附條件之事實
    ，並已影響被害人之權益，洵屬明確。
  (二)受刑人有違反刑法第74條第2項第3款所定負擔之事，固屬明
    確，然揆諸上開說明，除有其他具體事證可證其有支付能力
    而故意不給付等情形外，尚難執此未遵期履行乙事，率爾遽
    認其違反情節當然係屬重大；況縱令其違反情節確屬重大，
    而合於前揭得撤銷緩刑之要件，惟是否足認原宣告之緩刑難
    收其預期效果，而有執行刑罰之必要，尚須衡酌相關情況決
    定之，除非有裁量縮減至零之例外情形，否則法院如逕以未
    遵期履行負擔乙事，即認受刑人所受之緩刑宣告應予撤銷，
    此即屬裁量應行使而不行使之怠惰，當然構成裁量上之瑕疵
    ，所為之緩刑宣告撤銷自亦非適法。
  (三)抗告意旨陳稱其因中高齡失業多時，經濟上有賴菸捐補助及
    低收入戶補助等情，有行政院衛生署中央健康保險局100年5
    月3日健保北承三字第1001334082號函核定准許受刑人申請
    菸品健康福利捐之補助，及宜蘭縣宜蘭市公所100年7月19日
    市社字第1000016040號函核定受刑人符合中低收入戶（全戶
    ）之補助等件附卷可參，則以受刑人上開生活狀況，其等違
    反負擔是否屬「情節重大」，自有審究之必要。又查受刑人
    於原確定判決後，雖有上開生活困頓情事，仍於100年7月17
    日、100年7月18日分別匯款74,070元、24,750元至被害人張
    再振、羅壽棟之帳戶，亦有受刑人提出之郵政國內匯款執據
    、被害人張再振簽具之切結和解書在卷可參，顯見受刑人犯
    罪後態度並非不佳，且確有賠償之意，與一般惡意未遵期履
    行損害賠償之情形，尚非可兩相比擬，是受刑人未遵期履行
    前揭緩刑宣告所附之條件，與有資力之人推諉拖延時間而惡
    意不履行，要屬不同之情形，自難徒以受刑人先前未遵期履
    行之外觀事實，遽以推斷其主觀上顯有故違上開所定應給付
    負擔之意圖，與一般犯罪行為人為博取緩刑之宣告，僅有口
    惠之名而無任何實際作為，二者顯有不同，是受刑人既非惡
    意不為給付，亦無顯有履行負擔之可能而隱匿或處分其財產
    、故意不履行、無正當事由拒絕履行或顯有逃匿之虞等情事
    ，自難認其有何違反刑法第74條第2項第3款所定負擔情節重
    大之可言。
  (四)綜上所述，受刑人固有未遵期給付賠償金之事，然其並非有
    履行負擔之清償能力，而故為隱匿或處分其財產惡意不履行
    、無正當事由拒絕履行或顯有逃匿之虞，且受刑人應給付予
    其他被害人部分，是否已履行，未見原審調查說明，而此亦
    關係受刑人違反緩刑負擔之情節是否重大及是否有難收其預
    期效果並有執行刑罰之必要性。況得否撤銷緩刑之宣告，攸
    關受刑人之應否受執行刑罰，涉及人身自由之程序保障，似
    應給予受刑人陳述意見之適當機會為妥，乃原審未予傳喚受
    刑人到庭說明，僅從形式上審酌受刑人未依約履行，有違反
    負擔之情形，卻未具體究明受刑人是否已屬情節重大，而有
    原緩刑宣告顯難收其預期效果，確有執行刑罰之必要，即逕
    予撤銷受刑人緩刑之宣告，顯有未當。受刑人提起本件抗告
    ，尚非全無理由，自應由本院將原裁定撤銷，並發回原審法
    院詳加調查，另為妥適之裁定。
據上論斷，依刑事訴訟法第413條前段，裁定如主文。
中    華    民    國   100    年    9     月    29    日
                  刑事第五庭  審判長法  官  王敏慧
                                    法  官  崔玲琦
                                    法  官  劉秉鑫
以上正本證明與原本無異。
不得再抗告。
                                    書記官  蔡宜蓁
中    華    民    國   100    年    10    月    3     日